ACORDAO-COMPLETO-2415151

ACÓRDÃO 1559/2020 ATA 22/2020 - PLENÁRIO

VISTA, relatada e discutida esta solicitação de fiscalização, formulada pelo Senador Eduardo Braga, então presidente da Comissão de Serviços de Infraestrutura do Senado Federal, para avaliação do procedimento de licenciamento das obras da BR-319/AM/RO, a fim de se apurarem os fatos e, eventualmente, se identificarem os responsáveis e se quantificar o dano ao erário referente à degradação do pavimento no trecho entre o km 621,7 e o km 655,7, bem como à inutilidade dos estudos ambientais produzidos por contratados do Dnit para atendimento das exigências de licenciamento ambiental do empreendimento,
ACORDAM os Ministros do Tribunal de Contas da União, reunidos em Sessão do Plenário, ante as razões expostas pelo Relator, em:
	9.1. reiterar o atendimento à presente solicitação do Congresso Nacional, consignado por meio do Acórdão 532/2020-TCU-Plenário, de relatoria do Ministro Walton Alencar Rodrigues;
	9.2. dar ciência deste acórdão ao Senador Eduardo Braga e ao atual Presidente da Comissão de Serviços de Infraestrutura do Senado Federal;
	9.3. arquivar os presentes autos, com fundamento no art. 169, inciso V, do Regimento Interno do TCU.

Solicitação do Congresso Nacional para que fossem avaliados, por meio de fiscalização, o procedimento de licenciamento das obras da BR-319/AM/RO, a degradação do pavimento no trecho entre o km 621,7 e o km 655,7 e a eventual inutilidade dos estudos ambientais produzidos e contratados pelo Dnit para atendimento das exigências de licenciamento ambiental do empreendimento.

Departamento Nacional de Infraestrutura de Transportes (Dnit); Instituto Brasileiro do Meio Ambiente e dos Recursos Naturais Renováveis (Ibama).

3. Interessados/Responsáveis: não há.

13.1. Ministros presentes: José Mucio Monteiro (Presidente), Walton Alencar Rodrigues, Benjamin Zymler, Augusto Nardes, Aroldo Cedraz, Raimundo Carreiro, Ana Arraes, Bruno Dantas (Relator) e Vital do Rêgo.
13.2. Ministros-Substitutos presentes: Marcos Bemquerer Costa, André Luís de Carvalho e Weder de Oliveira.

BRUNO DANTAS

Por registrar as principais ocorrências do processo até o momento, resumindo os fundamentos das peças acostadas aos autos, adoto como relatório, com os ajustes necessários, a instrução da secretaria responsável pela análise da demanda (peça 25) , que contou com a anuência do corpo diretivo da unidade (peças 26-27) :
"1. Trata-se do Ofício 109/2018-PRES/CI, de 30/10/2018 (peça 1) , de autoria do Senador Eduardo Braga, então Presidente da Comissão de Serviços de Infraestrutura do Senado Federal, por meio do qual o Exmo. Senador comunica a aprovação, por aquela comissão, do Requerimento 36, de 30/10/2018.
2. O documento aprovado requereu desta Corte de Contas a realização de fiscalização no Instituto do Meio Ambiente e dos Recursos Naturais Renováveis (Ibama) , no Departamento Nacional de Infraestrutura de Transportes (DNIT) , e onde mais esta egrégia Corte considerasse necessário, a fim de, mediante exame do procedimento de licenciamento ambiental das obras da BR319/AM/RO, apurar os fatos, e, eventualmente, identificar os responsáveis e quantificar o dano ao erário, em relação ao seguinte (peça 1, p. 1-2) :
a) degradação do pavimento no trecho entre o km 621,7 e o km 655,70, cuja manutenção não está permitida no Termo de Acordo Compromisso assinado em 2007, pelo IBAMA e pelo DNIT;
b) inutilidade dos estudos ambientais produzidos pelos contratados pelo DNIT para atendimento às exigências do licenciamento ambiental do empreendimento, que consumiram até o momento [à época do requerimento] 111 milhões de reais.
3. Realizado o devido exame de admissibilidade, conheceu-se da presente solicitação, conforme Acórdão 1386/2019-TCU-Plenário - Relator: Ministro Bruno Dantas (peça 11) , tendo em vista o enquadramento disposto nos artigos 38, inciso I, da Lei 8.443/1992, 232, inciso III, do Regimento Interno do TCU e 4º, inciso I, alínea 'b', da Resolução-TCU 215/2008.
4. Assim, com vistas a atender à Solicitação do Congresso Nacional - SCN, realizou-se consulta aos sistemas informatizados do Tribunal, tendo sido encontrado o TC Processo 025.639/2014-5 que contemplava o assunto objeto desta SCN.
5. Aquele processo, de relatoria do Ministro Walton Alencar Rodrigues, tratava de levantamento de auditoria, cujo objeto está relacionado aos procedimentos do licenciamento ambiental da rodovia BR-319/AM/RO.
6. Tendo em vista que o levantamento de auditoria (Fiscalis 627/2014) realizado no âmbito do TC Processo 025.639/2014-5 ainda estava em curso, não tendo sido, portanto, apreciado no mérito pelo Tribunal, a unidade técnica SeinfraRodoviaAviação, em sua instrução inicial (peça 6) , propôs que fosse aguardada a manifestação conclusiva desta Corte de Contas naquele processo para que houvesse o atendimento integral da Solicitação do Congresso Nacional.
7. Nesse sentido, considerando a existência de conexão entre os objetos do presente processo e do TC Processo 025.639/2014-5, e tendo em vista que a fiscalização ainda se encontrava na fase de planejamento, o Acórdão 1386/2019-TCU-Plenário, de relatoria do Ministro Bruno Dantas, determinou que os termos da Solicitação do Congresso Nacional deveriam ser atendidos com a conclusão do referido Levantamento de Auditoria (peça 11) .
8. Nesse passo, vale registrar que não foi possível atender esta SCN até término do prazo originalmente previsto (2/12/2019) , ou seja, 180 dias a contar do dia 5/6/2019 (peça 11) , uma vez que a Fiscalização 627/2014 - TC Processo 025.639/2014-5 ainda estava, naquela data, pendente manifestação conclusiva desta Corte de Contas. Desta forma, foi proposta nova prorrogação de prazo para o atendimento desta Solicitação do Congresso Nacional (peça 17) .
9. Por meio do Acórdão 88/2020-TCU-Plenário, de relatoria do Ministro Bruno Dantas, este Tribunal acordou em prorrogar por mais 90 dias, contados a partir de 2/12/2019, o prazo para atendimento da presente solicitação (peça 20) .
EXAME TÉCNICO
10. Por meio da emissão das Portarias de Fiscalização 484, 485 e 722 da SeinfraRodoviaAviação, respectivamente de 17/7/2019 e 18/10/2019, deu-se prosseguimento ao Levantamento de Auditoria 627/2014, cujo término ocorreu em 1/11/2019 (peça 64 do TC Processo 025.639/2014-5) .
11. A fiscalização procurou responder às seguintes questões de auditoria:
a) por que houve, entre os anos de 1999 e 2016, degradação do trecho entre os km 621,7 e km 655,7 da BR-319/AM, pavimentado por meio do Convênio 57/1997, assinado entre a Suframa e o município de Humaitá/AM?
b) houve desperdício de recursos públicos na celebração de ajustes para realização de estudos e programas ambientais desnecessários ou inservíveis, no âmbito do processo de licenciamento ambiental do trecho do meio da rodovia BR-319/AM/RO?
12. A metodologia de trabalho utilizada na fiscalização buscou verificar a regularidade dos procedimentos e dos gastos direta ou indiretamente relacionados ao licenciamento ambiental da BR319/AM/RO, compreendendo o período entre junho de 2007 e julho de 2019.
13. Para obtenção das evidências, foram adotadas as técnicas de auditoria de inspeção física, circularização, exame documental, entrevista, e indagação escrita.
14. Em relação à degradação do trecho entre os km 621,7 e 655,7 da BR-319/AM, a equipe de auditoria buscou avaliar se tal fato ocorreu:
a) em razão da não realização de atividades de manutenção/restauração da rodovia, por essa atividade não estar contemplada no TAC assinado pelo Ibama e pelo DNIT em junho de 2007; ou
b) em razão de falhas nas obras de pavimentação realizadas no âmbito do Convênio 57/1999, assinado entre a Suframa e o município de Humaitá/AM.
15. Ao fim dos trabalhos, a equipe de auditoria chegou às seguintes conclusões em relação a esse quesito (TC Processo 025.639/2014-5, peça 105, p. 11-12) :
a.1) a obra de pavimentação do trecho entre os km 621,7 e 655,70 da BR-319/AM, executada pelo município de Humaitá/AM com recursos do Convênio 57/1997, celebrado com a Superintendência da Zona Franca de Manaus (Suframa) , foi objeto de representação no TCU (TC Processo 007.330/1999-5) , que identificou graves irregularidades, referentes a serviços não executados ou executados em desacordo com o projeto de engenharia;
a.2) quando da assinatura do TAC, em 2007, o segmento já apresentava graves problemas, que não poderiam ser solucionados com serviços de manutenção, mas apenas com a reconstrução do trecho; e
a.3) atualmente, a manutenção do trecho está autorizada por meio da Licença de Instalação 1.111/2016, e vem sendo executada pela Construtora Meirelles Mascarenhas Ltda. - CMM por meio de atividades que, sem envolver serviços de pavimentação, procuram garantir a trafegabilidade do segmento.
16. Já em relação à realização de estudos e programas ambientais desnecessários ou inservíveis, no âmbito do processo de licenciamento ambiental do trecho do meio da rodovia BR319/AM/RO, a equipe de auditoria chegou às seguintes conclusões (TC Processo 025.639/2014-5, peça 105, p. 19) :
a) a maior parte dos recursos repassados até o momento pelo DNIT não foi destinada à realização de estudos de impacto ambiental, mas sim ao atendimento das medidas deliberadas pelo Grupo de Trabalho da BR-319, composto por órgãos e entidades federais e estaduais (Tabela 1) . Essas medidas têm o objetivo de impedir o desmatamento e a descaracterização do bioma amazônico ao longo da estrada. Desse modo, não se constatou a celebração de instrumentos desnecessários ou inservíveis. Assim, não há que se falar em 'inutilidade dos estudos ambientais'.
b) esse conjunto de ações é de grande importância para fortalecer a presença do Estado na região e assegurar a sustentabilidade ambiental do empreendimento. Ressalta-se que, a critério da autoridade licenciadora, a presença do Poder Público na região e sua efetiva capacidade de coibir ilícitos ambientais podem ser consideradas fatores essenciais para o ateste da viabilidade ambiental do empreendimento.
17. Os dados relativos aos achados encontram-se detalhados no Relatório de Levantamento de Auditoria (TC Processo 025.639/2014-5, peça 105, p. 9-19) .
18. Vale salientar que o Relator do TC Processo 025.639/2014-5, Ministro Walton Alencar Rodrigues, adotou o relatório da equipe de auditoria (TC Processo 025.639/2014-5, peça 111) e incluiu no seu Voto recomendação à Secretaria Especial do Programa de Parcerias de Investimentos, do Ministério da Economia (TC Processo 025.639/2014-5, peça 110, p. 1-6) :
'Por isso, alinho-me, com ajustes, às propostas de encaminhamento da equipe de fiscalização para, além de informar o Senado Federal sobre a situação verificada, expedir recomendação à Secretaria Especial do PPI, no Ministério da Economia, para que avalie a necessidade de correção das falhas e lacunas identificadas nas ações em andamento para o licenciamento ambiental e proteção da região de influência da BR-319/AM/RO, em relação às diretrizes consignadas no relatório do Grupo de Trabalho BR-319.'
19. Ato contínuo, foi proferido, no âmbito do processo TC Processo 025.639/2014-5, o Acórdão 532/2020-TCU-Plenário, de relatoria do Ministro Walton Alencar Rodrigues, com a seguinte deliberação:
'9.1. Informar à Comissão de Serviços de Infraestrutura do Senado Federal, e ao Exmo. Senador Eduardo Braga, que ocupava a presidência da referida comissão e encaminhou o Requerimento 36/2018, que:
9.1.1. a obra de pavimentação do trecho entre os km 621,7 e 655,70 da BR-319/AM, executada pelo município de Humaitá/AM com recursos do Convênio 57/1997, celebrado com a Superintendência da Zona Franca de Manaus (Suframa) , foi objeto de representação no TCU (TC Processo 007.330/1999-5) , que identificou graves irregularidades, referentes a serviços não executados ou executados em desacordo com o projeto de engenharia;
9.1.2. quando foi celebrado o termo de acordo e compromisso (TAC) , em 2007, entre o Ibama e o Dnit, o segmento apresentava graves problemas no pavimento, que não poderiam ser solucionados com serviços de manutenção, mas apenas com a reconstrução do trecho, o que exigiu a elaboração de EIA/RIMA para a execução de obras, mesmo havendo pavimento existente no referido trecho;
9.1.3. atualmente, a manutenção do trecho está autorizada por meio da Licença de Instalação 1.111/2016, e vem sendo executada pela Construtora Meirelles Mascarenhas Ltda. - CMM por meio de atividades que, sem envolver serviços de pavimentação, procuram garantir a trafegabilidade do segmento;
9.1.4. a maior parte dos recursos repassados até o momento pelo DNIT não foi destinada à realização de estudos de impacto ambiental, mas sim ao atendimento das medidas deliberadas pelo Grupo de Trabalho GT-BR-319, composto por órgãos e entidades federais e estaduais. Essas medidas têm o objetivo de impedir o desmatamento e a descaracterização do bioma amazônico ao longo da estrada. Desse modo, não se verificou, até o momento, a celebração de instrumentos desnecessários ou a ocorrência de dano ao Erário;
9.1.5. especialistas e gestores do setor consideram esse conjunto de ações de grande importância para fortalecer a presença do Estado na região e assegurar a sustentabilidade ambiental do empreendimento. A autoridade licenciadora pode considerar a presença do Poder Público na região e sua efetiva capacidade de coibir ilícitos ambientais como fatores essenciais para o ateste da viabilidade ambiental do empreendimento;
9.1.6. os procedimentos de licenciamento ambiental da BR 319/AM/RO estão sendo monitorados pelo Programa de Parcerias de Investimento (PPI) e este Tribunal recomendou ao referido programa (item 9.2. a seguir) a adoção de providências para avaliar a continuidade das ações previstas pelo Grupo de Trabalho da BR 319, considerando as falhas e lacunas verificadas nesta fiscalização;
9.2. Recomendar à Secretaria Especial do Programa de Parcerias de Investimentos (PPI) do Ministério da Economia, que, no âmbito das ações para apoiar o licenciamento ambiental da rodovia BR-319/AM/RO e em articulação com os órgãos e entidades envolvidos, avalie a necessidade e conveniência da continuidade das medidas deliberadas pelo Grupo de Trabalho GT-BR-319, com o objetivo de impedir o desmatamento e a descaracterização do bioma amazônico ao longo do empreendimento, considerando, entre outras questões, os achados verificados no presente trabalho de auditoria:
9.2.1. necessidade de avaliar de forma conclusiva o cumprimento das medidas propostas pelo Grupo de Trabalho da BR-319 e sua efetividade, tendo em vista que o Comitê Gestor Interministerial da BR319, instituído pela Portaria Interministerial MT/MMA/MJ/MDA/MP 1, de 19/3/2009 não o fez e foi extinto pelo Decreto 9.759/2019;
9.2.2. necessidades de recursos humanos e materiais dos órgãos e entidades ambientais e de segurança pública que atuam na área de influência da BR-319/AM/RO para que possam assegurar a governança da região, projetadas pelo Grupo de Trabalho da BR 319 e identificadas em levantamento realizado pelo Ministério Público Federal no Amazonas;
9.2.3. não execução de dois postos de monitoramento e segurança nas extremidades do trecho do meio da rodovia BR-319/AM/RO, excluídos dos condicionantes da licença de instalação 1.111/2016 e considerados fundamentais para a fiscalização ambiental da região;
9.2.4. não execução dos postos de fiscalização integrados projetados mediante convênio celebrado entre o Dnit e o Exército;
9.2.5. ausência do grupo permanente de fiscalização previsto pelo Grupo de Trabalho e de ações integradas de fiscalização na área de influência da BR-319/AM/RO;
9.2.6. não conclusão da análise da prestação de contas do Termo de Compromisso 219/2009 - CEUC/SDS/AM, firmado entre o Dnit e a então Secretaria de Estado do Meio Ambiente e Desenvolvimento Sustentável do Amazonas (SDS/AM) , que teve por objeto a implementação de nove unidades de conservação estaduais; do Termo de Cooperação 339/2010 - DEC, para implantar e operar programas para os segmentos A, B e C da BR-319/AM/RO; do Termo de Cooperação S/N, de 9/4/2009 - DCT, para a execução da demarcação de unidades de conservação federais e estaduais da BR-319-AM/RO; do Termo de Compromisso S/N, objeto da Portaria 804/2009 e do Termo de Cooperação 915/2010 - ICMBio, celebrados para implementar e proteger um conjunto de unidades de conservação federais localizadas na área de influência da BR-319/AM/RO;
9.3. encaminhar à Comissão de Serviços de Infraestrutura do Senado Federal, ao Dnit, ao Ibama, ao ICMBio, à Secretaria Especial do PPI e à Procuradoria da República no Estado do Amazonas, cópia deste acórdão, do relatório de auditoria e das peças 87 e 98 a 104 deste processo;
9.4. Em atendimento ao item 9.4.1 do Acórdão 1386/2019-TCU-Plenário, encaminhar ao relator da solicitação do Congresso Nacional objeto do TC Processo 039.299/2018-0, E. Ministro Bruno Dantas, cópia deste acórdão;
9.5. considerar a solicitação do Congresso Nacional objeto do TC Processo 039.299/2018-0 integralmente atendida, nos termos dos artigos 169, inciso II, do Regimento Interno do TCU e 17, inciso II, da Resolução-TCU 215/2008;
9.6. apensar o presente processo ao TC Processo 039.299/2018-0.'
20. Em atendimento às determinações do Acórdão 532/2020-TCU-Plenário, de relatoria do Ministro Walton Alencar Rodrigues, o Serviço de Comunicação Processual (Seproc) realizou as seguintes notificações, dentro do processo TC Processo 025.639/2014-5:
Quadro 1 - Comunicações realizadas pela Seproc
	Ofício
	Peça
	Destinatário
	Data ciência
	Peça

	Ofício10387/2020-TCU
	112
	Procurador-Chefe da República no Estado do Amazonas
	19/3/2020
	121

	Ofício10388/2020-TCU
	113
	Chefe de Gabinete do Ministro Bruno Dantas
	-
	-

	Ofício10383/2020-TCU
	114
	Diretor-Geral do Departamento Nacional de Infraestrutura de Transportes
	19/3/2020
	116

	Ofício10384/2020-TCU
	115
	Presidente do Instituto Brasileiro do Meio Ambiente e dos Recursos Naturais Renováveis
	20/3/2020
	120

	Ofício10385/2020-TCU
	117
	Presidente do Instituto Chico Mendes de Conservação da Biodiversidade
	20/3/2020
	119

	Ofício10386/2020-TCU
	118
	Secretário-Especial do Programa de Parcerias de Investimentos
	7/5/2020
	125

Fonte: Elaboração própria
21. A presidência do TCU também deu ciência da decisão adotada ao Senador Eduardo Braga, nos termos da minuta de aviso inserida no módulo 'Comunicações' do e-TCU, bem como encaminhou o Acórdão 532/2020-TCU-Plenário ao atual Presidente da Comissão de Serviços de Infraestrutura do Senado Federal e ao relator deste processo, TC Processo 039.299/2018-0, por meio dos seguintes avisos:
Quadro 2- Avisos da Presidência
	Aviso
	Peça
	Destinatário

	240 - GP/TCU
	122
	Ministro Bruno Dantas

	241 - GP/TCU
	123
	Presidente da Comissão de Serviços de Infraestrutura do SF

	242 - GP/TCU
	124
	Senador Eduardo Braga

Fonte: Elaboração própria
CONCLUSÃO
22. Trata-se de Solicitação do Congresso Nacional - SCN (Ofício 109/2018-PRES/CI - Requerimento 36/2018) , na qual requereu-se a realização de fiscalização visando responder aos seguintes questionamentos, em relação ao procedimento de licenciamento ambiental das obras da BR319/AM/RO:
a) degradação do pavimento no trecho entre o km 621,7 e o km 655,70, cuja manutenção não está permitida no Termo de Acordo Compromisso assinado em 2007, pelo IBAMA e pelo DNIT;
b) inutilidade dos estudos ambientais produzidos pelos contratados pelo DNIT para atendimento às exigências do licenciamento ambiental do empreendimento, que consumiram até o momento 111 milhões de reais.
23. Tal fiscalização (Fiscalis 627/2014) foi realizada no âmbito do TC Processo 025.639/2014-5 e, ao fim, a equipe de auditoria chegou às seguintes conclusões:
a) Quanto ao questionamento sobre degradação do pavimento no trecho entre o km 621,7 e o km 655,70, cuja manutenção não está permitida no Termo de Acordo Compromisso assinado em 2007, pelo IBAMA e pelo DNIT, as informações obtidas indicam que, quando da assinatura do TAC, o segmento já apresentava graves problemas, que não poderiam ser solucionados com serviços de manutenção, mas apenas com a reconstrução do trecho, e dano ao erário relativo a falhas de sua pavimentação já foi apurado no âmbito do processo TC Processo 007.330/1999-5.
b) A respeito da utilidade dos estudos ambientais produzidos pelos contratados pelo DNIT para atendimento às exigências do licenciamento ambiental do empreendimento, constatou-se que a maior parte dos recursos repassados até o momento pelo DNIT foi destinada ao atendimento das medidas deliberadas pelo Grupo de Trabalho da BR-319, composto por órgãos e entidades federais e estaduais, como a demarcação e implementação de unidades de conservação federais e estaduais da BR-319-AM/RO, e de ações acordadas no Termo de Acordo Compromisso assinado em 2007, pelo IBAMA e pelo DNIT, como a implantação e operação de programas ambientais para os segmentos A ( km 0 a 177,8) , B (km 655,7 a 877,4) e C (km 177,8 a 250) da BR-319/AM/RO. Essas medidas têm o objetivo de impedir o desmatamento e a descaracterização do bioma amazônico ao longo da estrada. Não se constatou a celebração de instrumentos desnecessários ou inservíveis.
24. Considerando as conclusões constantes do Relatório de Fiscalização 627/2014, foi proferido, no âmbito do processo TC Processo 025.639/2014-5, o Acórdão 532/2020-TCU-Plenário, de relatoria do Ministro Walton Alencar Rodrigues.
25. Nesse acórdão, determinou-se que fosse informado à Comissão de Serviços de Infraestrutura do Senado Federal, e ao Exmo. Senador Eduardo Braga, que ocupava a presidência da referida comissão e enviou a Requerimento 36/2018, as respostas solicitadas em relação aos questionamentos levantados (peça 1, p. 1-2) .
26. Considerando ainda que, naquele acórdão, essa solicitação foi considerada como integralmente atendida, e as comunicações determinadas foram efetuadas, não havendo determinações a monitorar, cumpre solicitar o arquivamento do presente processo, nos termos dos arts. 169, inciso II, do Regimento Interno do TCU e 17, inciso II, da Resolução - TCU 215/2008.
PROPOSTA DE ENCAMINHAMENTO
27. Diante do exposto, submete-se, à consideração superior, a presente solicitação do Congresso Nacional, formulada por intermédio do Ofício 109/2018-PRES/CI, de 30/10/2018, pelo presidente da Comissão de Serviços de Infraestrutura do Senado, com base no Requerimento 36, de 30/10/2018, de autoria do Senador Eduardo Braga, propondo considerar a solicitação integralmente atendida, no âmbito do TC Processo 025.639/2014-5, Acórdão 532/2020-TCU-Plenário, e arquivar o presente processo, nos termos dos arts. 169, inciso II, do Regimento Interno do TCU e 17, inciso II, da Resolução - TCU 215/2008."
É o Relatório.

não há.

Não atuou.

SOLICITAÇÃO DO CONGRESSO NACIONAL PARA REALIZAÇÃO DE FISCALIZAÇÃO ACERCA DO LICENCIAMENTO AMBIENTAL DAS OBRAS DA BR-319/AM/RO. CONHECIMENTO. EXISTÊNCIA DE PROCESSO EM TRÂMITE TRATANDO DA MESMA MATÉRIA. EXTENSÃO DOS ATRIBUTOS DOS PRESENTES AUTOS AO TC 025.639/2014-5. PRORROGAÇÕES DE PRAZO PARA ATENDIMENTO À SOLICITAÇÃO. AUDITORIA JULGADA POR MEIO DO ACÓRDÃO 532/2020-TCU-PLENÁRIO. ATENDIMENTO À SOLICITAÇÃO DO CONGRESSO NACIONAL. APENSAMENTO DO TC 025.639/2014-5 AOS PRESENTES AUTOS. ARQUIVAMENTO.

SOLICITAÇÃO DO CONGRESSO NACIONAL (SCN)

Secretaria de Fiscalização de Infraestrutura Rodoviária e de Aviação Civil (SeinfraRodovia).

Trata-se de solicitação de fiscalização, formulada pelo Senador Eduardo Braga, então presidente da Comissão de Serviços de Infraestrutura do Senado Federal, para avaliação do procedimento de licenciamento das obras da BR-319/AM/RO, a fim de se apurarem os fatos e, eventualmente, se identificarem os responsáveis e se quantificar o dano ao erário referente à degradação do pavimento no trecho entre o km 621,7 e o km 655,7, bem como à inutilidade dos estudos ambientais produzidos por contratados do Dnit para atendimento das exigências de licenciamento ambiental do empreendimento.
Por meio do Acórdão 1386/2019-TCU-Plenário, esta Corte informou ao Presidente da Comissão de Serviços de Infraestrutura do Senado Federal e ao Senador requisitante que a presente solicitação seria atendida por meio da fiscalização então em curso no âmbito do TC Processo 025.639/2014-5, de relatoria do Ministro Walton Alencar Rodrigues.
Finalizada a auditoria, foi proferido o Acórdão 532/2020-TCU-Plenário, nos seguintes termos:
"9.1. Informar à Comissão de Serviços de Infraestrutura do Senado Federal, e ao Exmo. Senador Eduardo Braga, que ocupava a presidência da referida comissão e encaminhou o Requerimento 36/2018, que:
9.1.1. a obra de pavimentação do trecho entre os km 621,7 e 655,70 da BR-319/AM, executada pelo município de Humaitá/AM com recursos do Convênio 57/1997, celebrado com a Superintendência da Zona Franca de Manaus (Suframa) , foi objeto de representação no TCU (TC Processo 007.330/1999-5) , que identificou graves irregularidades, referentes a serviços não executados ou executados em desacordo com o projeto de engenharia;
9.1.2. quando foi celebrado o termo de acordo e compromisso (TAC) , em 2007, entre o Ibama e o Dnit, o segmento apresentava graves problemas no pavimento, que não poderiam ser solucionados com serviços de manutenção, mas apenas com a reconstrução do trecho, o que exigiu a elaboração de EIA/RIMA para a execução de obras, mesmo havendo pavimento existente no referido trecho;
9.1.3. atualmente, a manutenção do trecho está autorizada por meio da Licença de Instalação 1.111/2016, e vem sendo executada pela Construtora Meirelles Mascarenhas Ltda. - CMM por meio de atividades que, sem envolver serviços de pavimentação, procuram garantir a trafegabilidade do segmento;
9.1.4. a maior parte dos recursos repassados até o momento pelo DNIT não foi destinada à realização de estudos de impacto ambiental, mas sim ao atendimento das medidas deliberadas pelo Grupo de Trabalho GT-BR-319, composto por órgãos e entidades federais e estaduais. Essas medidas têm o objetivo de impedir o desmatamento e a descaracterização do bioma amazônico ao longo da estrada. Desse modo, não se verificou, até o momento, a celebração de instrumentos desnecessários ou a ocorrência de dano ao Erário;
9.1.5. especialistas e gestores do setor consideram esse conjunto de ações de grande importância para fortalecer a presença do Estado na região e assegurar a sustentabilidade ambiental do empreendimento. A autoridade licenciadora pode considerar a presença do Poder Público na região e sua efetiva capacidade de coibir ilícitos ambientais como fatores essenciais para o ateste da viabilidade ambiental do empreendimento;
9.1.6. os procedimentos de licenciamento ambiental da BR 319/AM/RO estão sendo monitorados pelo Programa de Parcerias de Investimento (PPI) e este Tribunal recomendou ao referido programa (item 9.2. a seguir) a adoção de providências para avaliar a continuidade das ações previstas pelo Grupo de Trabalho da BR 319, considerando as falhas e lacunas verificadas nesta fiscalização;
9.2. Recomendar à Secretaria Especial do Programa de Parcerias de Investimentos (PPI) do Ministério da Economia, que, no âmbito das ações para apoiar o licenciamento ambiental da rodovia BR-319/AM/RO e em articulação com os órgãos e entidades envolvidos, avalie a necessidade e conveniência da continuidade das medidas deliberadas pelo Grupo de Trabalho GT-BR-319, com o objetivo de impedir o desmatamento e a descaracterização do bioma amazônico ao longo do empreendimento, considerando, entre outras questões, os achados verificados no presente trabalho de auditoria:
9.2.1. necessidade de avaliar de forma conclusiva o cumprimento das medidas propostas pelo Grupo de Trabalho da BR-319 e sua efetividade, tendo em vista que o Comitê Gestor Interministerial da BR319, instituído pela Portaria Interministerial MT/MMA/MJ/MDA/MP 1, de 19/3/2009 não o fez e foi extinto pelo Decreto 9.759/2019;
9.2.2. necessidades de recursos humanos e materiais dos órgãos e entidades ambientais e de segurança pública que atuam na área de influência da BR-319/AM/RO para que possam assegurar a governança da região, projetadas pelo Grupo de Trabalho da BR 319 e identificadas em levantamento realizado pelo Ministério Público Federal no Amazonas;
9.2.3. não execução de dois postos de monitoramento e segurança nas extremidades do trecho do meio da rodovia BR-319/AM/RO, excluídos dos condicionantes da licença de instalação 1.111/2016 e considerados fundamentais para a fiscalização ambiental da região;
9.2.4. não execução dos postos de fiscalização integrados projetados mediante convênio celebrado entre o Dnit e o Exército;
9.2.5. ausência do grupo permanente de fiscalização previsto pelo Grupo de Trabalho e de ações integradas de fiscalização na área de influência da BR-319/AM/RO;
9.2.6. não conclusão da análise da prestação de contas do Termo de Compromisso 219/2009 - CEUC/SDS/AM, firmado entre o Dnit e a então Secretaria de Estado do Meio Ambiente e Desenvolvimento Sustentável do Amazonas (SDS/AM) , que teve por objeto a implementação de nove unidades de conservação estaduais; do Termo de Cooperação 339/2010 - DEC, para implantar e operar programas para os segmentos A, B e C da BR-319/AM/RO; do Termo de Cooperação S/N, de 9/4/2009 - DCT, para a execução da demarcação de unidades de conservação federais e estaduais da BR-319-AM/RO; do Termo de Compromisso S/N, objeto da Portaria 804/2009 e do Termo de Cooperação 915/2010 - ICMBio, celebrados para implementar e proteger um conjunto de unidades de conservação federais localizadas na área de influência da BR-319/AM/RO;
9.3. encaminhar à Comissão de Serviços de Infraestrutura do Senado Federal, ao Dnit, ao Ibama, ao ICMBio, à Secretaria Especial do PPI e à Procuradoria da República no Estado do Amazonas, cópia deste acórdão, do relatório de auditoria e das peças 87 e 98 a 104 deste processo;
9.4. Em atendimento ao item 9.4.1 do Acórdão 1386/2019-TCU-Plenário, encaminhar ao relator da solicitação do Congresso Nacional objeto do TC Processo 039.299/2018-0, E. Ministro Bruno Dantas, cópia deste acórdão;
9.5. considerar a solicitação do Congresso Nacional objeto do TC Processo 039.299/2018-0 integralmente atendida, nos termos dos artigos 169, inciso II, do Regimento Interno do TCU e 17, inciso II, da Resolução-TCU 215/2008;
	9.6. apensar o presente processo ao TC Processo 039.299/2018-0." 
Realizadas as devidas comunicações ao Senador Eduardo Braga e ao atual Presidente da Comissão de Serviços de Infraestrutura do Senado Federal, conforme as peças 123 e 124 do TC Processo 025.639/2014-5, considera-se que o presente processo atingiu o objetivo para o qual foi constituído, motivo pelo qual deve ser arquivado.
	Ante o exposto, voto por que este Tribunal adote a minuta de acórdão que ora submeto à deliberação deste Colegiado.
TCU, Sala das Sessões Ministro Luciano Brandão Alves de Souza, em 17 de junho de 2020.
Ministro BRUNO DANTAS 
Relator